最高法院刑事判決　　　　　　　　　 110年度台上字第5942號
上　訴　人　黃伊岑





上列上訴人因違反毒品危害防制條例案件，不服臺灣高等法院中
華民國110年6月29日第二審判決（110 年度上訴字第2012號，起
訴案號：臺灣桃園地方檢察署108 年度毒偵字第5291號），提起
上訴，本院判決如下：
    主  文
上訴駁回。
    理  由
一、按刑事訴訟法第377 條規定，上訴於第三審法院，非以判決
    違背法令為理由，不得為之。是提起第三審上訴，應以原判
    決違背法令為理由，係屬法定要件，且必須依據卷內訴訟資
    料為具體之指摘，並足據以辨認原判決已具備違背法令之形
    式者，始屬相當。
二、民國109年1 月15日修正公布，同年7月15日施行之毒品危害
    防制條例之毒品政策，對於施用毒品者係採「觀察、勒戒或
    強制戒治」（即機構內處遇）及「附命完成戒癮治療緩起訴
    」（即機構外處遇）之雙軌制治療處遇。修正後該條例第24
    條除規定對於施用毒品者可予以上開機構外處遇外，並可視
    個別情況給予繳納處分金、義務勞務、心理輔導或其他預防
    再犯措施，顯然是對被告較為有利之多元化緩起訴處遇精神
    。本次修正之毒品危害防制條例第35條之1第2款前段規定，
    修正條例施行前犯施用第一、二級毒品罪之案件，於修正施
    行後，審判中之案件，由法院或少年法院（地方法院少年法
    庭）依修正後規定處理。所稱「依修正後規定處理」，係指
    就本次再犯同條例第10條之罪，距最近1 次觀察、勒戒或強
    制戒治執行完畢釋放後，已逾3 年者，無論期間有無再犯，
    或是否有經檢察官為「附命（戒癮治療）緩起訴」，法院均
    得視個案情形，依職權裁定令被告入勒戒處所觀察、勒戒，
    若認檢察官未及審酌被告有無不適合附命完成戒癮治療等緩
    起訴處分情形，倘逕予裁定觀察、勒戒，對被告顯然不利或
    有失公平，而宜由檢察官再行斟酌者，即應認起訴程序違背
    規定且無從補正而判決不受理，此為本院最近一致之見解。
三、本件原判決以公訴意旨略以：上訴人黃伊岑基於施用第一級
    毒品海洛因、第二級毒品甲基安非他命之犯意，於108年9月
    14日晚間10時許，在其新北市○○區○○路000巷00號0樓之
    居所，將海洛因及甲基安非他命放在玻璃球吸食器內一起燒
    烤之方式，同時施用海洛因及甲基安非他命1 次，因認上訴
    人涉犯毒品危害防制條例第10條第1項、第2項之施用第一、
    二級毒品罪嫌。惟上訴人前因施用毒品案件，先後經臺灣新
    北、士林地方法院，裁定送觀察勒戒、強制戒治，於89年 8
    月3 日執行強制戒治期滿，有臺灣高等法院被告前案紀錄表
    可稽，檢察官起訴上訴人本案施用海洛因犯行之時間距其最
    近1次強制戒治執行完畢（89年8月3日），已逾3年。故本件
    檢察官之起訴，已因法律修正之情事變更，致欠缺訴追條件
    ，應依刑事訴訟法第303條第1款規定，為公訴不受理之判決
    ，因而維持第一審諭知本件公訴不受理之判決，而駁回上訴
    人在第二審上訴，核無違誤。
四、上訴意旨略以：伊本次犯行係在修法前所犯，且與先前施用
    毒品之犯行係連續犯，不應判處觀察、勒戒。且伊已入監 2
    年，無再行觀察、勒戒之必要，希望能考量伊之家庭狀況，
    予伊至戒癮門診治療之處分等語。惟查：原判決依新修正之
    毒品危害防制條例維持第一審諭知本件公訴不受理之判決，
    並未裁定上訴人應予觀察、勒戒或強制戒治。本件於不受理
    判決確定後即回歸檢察官偵查程序，上訴人仍有獲得該條例
    第24條規定之多元處遇緩起訴之機會，對其更為保障，上訴
    人顯係誤解修正後之施用毒品刑事政策及法律適用情形。綜
    上，上訴意旨並非依據卷內資料具體指摘原判決究有如何違
    背法令之情形，顯不足據以辨認原判決已具備違背法令之形
    式。揆之首揭說明，其對施用第一級毒品罪名部分之上訴為
    違背法律上之程式，應予駁回。至上訴人想像競合犯施用第
    二級毒品罪名部分，經第一、二審均為公訴不受理之論斷，
    核屬刑事訴訟法第376條第1項第1 款所列不得上訴於第三審
    法院之罪。而上訴人所犯上開施用第一級毒品重罪部分之上
    訴既不合法律上程式，無從為實體上審判，應予駁回，則其
    所犯與上開重罪具有想像競合犯關係之施用第二級毒品輕罪
    部分，自亦無從適用審判不可分原則，併為實體上審判，亦
    應從程序上予以駁回。
據上論結，應依刑事訴訟法第395條前段，判決如主文。
中    華    民    國   110    年    11    月    4     日
                  刑事第四庭審判長法  官  林  立  華  
                                  法  官  謝  靜  恒  
                                  法  官  林  瑞  斌  
                                  法  官  李  麗  珠  
                                  法  官  王  敏  慧  
本件正本證明與原本無異
                                  書記官
中    華    民    國   110    年    11    月    11    日